【裁判字號】    99,家上,172
【裁判日期】    990921
【裁判案由】    離婚
【裁判全文】
臺灣高等法院民事判決                 99年度家上字第172號
上  訴  人  甲○○
訴訟代理人  楊俊雄律師
被上訴人    乙○○
                        4
上列當事人間請求離婚事件，上訴人對於中華民國99年5月31日
臺灣臺北地方法院99年度婚字第125號第一審判決提起上訴，本
院於中華民國99年9月7日言詞辯論終結，判決如下：
    主    文
原判決廢棄。
准上訴人與被上訴人離婚。
第一、二審訴訟費用由被上訴人負擔。
    事實與理由
一、本件上訴人起訴主張：上訴人與被上訴人於民國（下同）96
    年10月16日在中國大陸結婚，被上訴人說要到台灣來照顧上
    訴人，不會嫌棄上訴人年紀大，但是到台灣後被上訴人一直
    嫌棄上訴人年紀大，不願與上訴人行房，不願與上訴人同床
    共寢，連手都不願讓上訴人牽，對上訴人不聞不問，出門不
    願意與上訴人走在一起，上訴人覺得心理人格受傷。被上訴
    人顯係利用與上訴人結婚事由來台定居，藉機打工賺錢並欲
    取得中華民國國籍，而上訴人與被上訴人結婚旨在希望相知
    相惜，互相扶持，共渡餘生，安享晚年，豈料被上訴人婚後
    連手都不願意讓伊牽，雙方心性各異，婚姻實難以維持，雙
    方曾協議離婚，離婚協議書確實是伊拿給被上訴人姐姐，由
    被上訴人姐姐交給被上訴人簽名後，交回給伊等情，爰依民
    法第1052條第2項之規定，請求判准伊與被上訴人離婚。
二、被上訴人則以：伊與上訴人於91年7月間即認識， 兩造相愛
    於96年10月16日在大陸湖北省武漢市公證結婚，伊並於98年
    4月21日來台依親，對上訴人生活上百般照顧， 上訴人仍不
    知足，在外另結新歡，趁伊回大陸期間，將外面女人帶回家
    ，而當東窗事發後，竟惱羞成怒，百般設計逼使伊離婚，偽
    造伊簽兩願離婚書，將伊趕出家門，不讓伊回去居住，伊自
    與上訴人結婚後克守婦道，並無錯誤，亦無上訴人所稱不願
    與其行房、不願與其同床共寢、連手都不願意讓其牽、對其
    不聞不問、形同陌路等語，資為抗辯。
三、原審判決駁回上訴人之訴，上訴人不服提上訴，其上訴聲明
    為：原判決廢棄，請准上訴人與被上訴人離婚；第一、二審
    訴訟費用由被上訴人負擔。被上訴人答辯聲明為：上訴駁回
    ，第二審訴訟費用由上訴人負擔。
四、本件被上訴人主張兩造係夫妻關係，現婚姻關係存續中，為
    兩造所不爭，並有結婚公證書、財團法人海峽交流基金會證
    明書及上訴人全戶基本資料在卷可稽（見原法院99年度家調
    字第139號卷第4至8頁），自堪信為真實。 至於上訴人主張
    兩造婚姻有難以維持之重大事由，則為被上訴人所否認。經
    查：
（一）按夫妻之一方為台灣地區人民，一方為大陸地區人民者，
      判決離婚之事由，依台灣地區之法律，其結婚或離婚之效
      力，依台灣地區之法律，台灣地區與大陸地區人民關係條
      例第52條第2項、第53條定有明文。 本件上訴人係中華民
      國國民，為台灣地區人民，被上訴人為大陸地區人民，則
      本件兩造離婚事件，自應適用中華民國法律。
（二）又按婚姻以夫妻終生之共同生活為目的，凡對家庭生活之
      美滿幸福，有所妨礙，足以破壞共同生活之重大事由，難
      以維持婚姻者， 夫妻之一方即得依民法第1052條第2項規
      定訴請離婚。至婚姻是否難以維持，應斟酌破壞夫妻共同
      生活之具體情事，是否客觀上達於動搖夫妻之共同生活，
      而喪失維持婚姻之意欲為斷。又按所謂「有前項以外之重
      大事由，難以維持婚姻者」，乃抽象的、概括的離婚事由
      ，係民法親屬編於74年修正時，為因應實際需要，參酌各
      國立法例，導入破綻主義思想所增設，其目的在使夫妻請
      求裁判離婚之事由較富彈性。但其事由應由夫妻一方負責
      者，僅他方得請求離婚，是其所採者為消極破綻主義精神
      ，而非積極破綻主義。因此，若夫妻雙方均為有責時，則
      應衡量比較雙方之有責程度，而許責任較輕之一方向應負
      主要責任之他方請求離婚，如雙方之有責程度相同，則雙
      方均得請求離婚，以符公平， 且符合民法第1052條第2項
      規定之立法目的（最高法院95年台上字第1450號判決意旨
      參照）。
（三）上訴人主張兩造結婚後，被上訴人嫌棄其年紀大，不願與
      其行房，不願與其同床共寢，對其不聞不問，不讓其牽手
      亦不願與其走在一起，顯係利用與其結婚事由來台定居，
      藉機打工賺錢並欲取得中華民國國籍，兩造婚姻有不能維
      持之重大事由。被上訴人雖辯稱其於98年4月21日來台依
      親，對上訴人生活上百般照顧，婚後克守婦道，並無錯誤
      ，惟亦陳稱「結婚當天兩人就有性生活，之後就沒有性生
      活。因為上訴人看色情書刊，而且睡覺時，上訴人用手、
      口啃我的腳指頭，每天吃壯陽藥、然後他洗完澡之後，會
      全身抓，我擔心他有病，不跟他有性生活」等語（見本院
      卷第29頁），並不否認除新婚之夜外，未曾也不願再與上
      訴人有性生活。而性生活為婚姻之重要內容，上訴人雖年
      歲已大，惟由其書狀內容可知，性生活仍為其婚姻生活圓
      滿不可或缺之一環；被上訴人則認上訴人求歡之行為係可
      恥、變態之行為（見本院卷第22頁、原審卷第21頁），證
      人即被上訴人之姐任康媛亦證稱上訴人曾向其表示兩造性
      生活有問題（見原審卷第21頁），顯然兩造無法就夫妻性
      生活為有效之溝通。
（四）又被上訴人辯稱其於98年4月21日來台依親後， 對上訴人
      生活上百般照顧，婚後克守婦道，並無錯誤，上訴人雖亦
      自承兩造結婚後被上訴人在家會煮飯、洗衣服（見原審卷
      第19頁背面），惟夫妻之間婚姻之維繫，除飲食起居外，
      尚賴雙方能互相體貼關懷對方之需要與感受，且能在觀念
      與價值觀為溝通協調，以達生活之和諧，上訴人未能舉證
      上訴人有何惡疾，長期執意不願與上訴人有性生活，對於
      上訴人顯非無嫌鄙之意；上訴人未能體諒被上訴人與己不
      同之性生活觀念，未檢討改善或排除性行為障礙，亦有不
      是。又兩造雖同為基督徒赴教堂做禮拜，卻各自前往既不
      一同前往也不一同返家，雖雙方所執原因不同，但亦見兩
      造生活上之杆格。又上訴人執離婚協議書主張兩造曾有離
      婚之協議，拒絕被上訴人返家，被上訴人則對上訴人提起
      偽造文書之自訴（見原審卷第40至42頁），不論離婚協議
      書之真偽如何，均顯見兩造間已無夫妻之情份，已喪失彼
      此忍讓、共同維持婚姻之心，應認為兩造婚姻已產生破綻
      而難以回復，上訴人主張兩造婚姻有難以維持之重大事由
      ，應為可取。
（五）又查兩造婚姻之所以產生難以回復之破綻，主因在於彼此
      生活觀及價值觀不同，缺乏體貼對方需要及感受之心，又
      疏於建立適當之溝通方式，亦未嘗試諒解彼此相異之價值
      觀，致夫妻感情日漸疏離，終至喪失夫妻間情份，難再共
      營良好之婚姻生活，兩造對於婚姻破綻之發生均有過失。
      被上訴人雖主張上訴人在外與其他女人交往，惟為被上訴
      人所否認（見原審卷第46頁），本院審酌兩造之行為對於
      婚姻關係之影響程度，認對於婚姻破綻之發生及致婚姻發
      生難以維持之重大事由，兩造應負相同之過失責任。則揆
      諸前揭說明， 上訴人依民法第1052條第2項規定請求與被
      上訴人離婚，即非無據。
五、綜上所述，兩造婚姻確有不能維持之重大事由，且兩造應負
    之過失程度相同，上訴人依民法第1052條第2項規定， 請求
    與被上訴人離婚，為有理由，應予准許。原審為上訴人敗訴
    之判決，尚有未洽。上訴意旨指摘原判決不當，求予廢棄改
    判，為有理由。爰由本院予以廢棄改判，如主文第二項所示
    。
六、本件事證已臻明確，兩造其餘之攻擊防禦方法及所提證據，
    經審酌後認均無礙判決之結果，爰不予一一論述。
七、據上論結，本件上訴為有理由， 依民事訴訟法第450條、第
    78條，判決如主文。
中    華    民    國    99    年    9     月    21    日
                  民事第二庭
                        審判長法  官 林敬修
                              法  官 黃豐澤
                              法  官 張靜女
正本係照原本作成。
如不服本判決，應於收受送達後20日內向本院提出上訴書狀，其
未表明上訴理由者，應於提出上訴後20日內向本院補提理由書狀
（均須按他造當事人之人數附繕本）上訴時應提出委任律師或具
有律師資格之人之委任狀；委任有律師資格者，另應附具律師資
格證書及釋明委任人與受任人有民事訴訟法第466條之1第1項但
書或第2項（詳附註）所定關係之釋明文書影本。如委任律師提
起上訴者，應一併繳納上訴審裁判費。
中    華    民    國    99    年    9    月     21    日
                              書記官 蕭麗珍
附註：
民事訴訟法第466條之1（第1項、第2項）：
對於第二審判決上訴，上訴人應委任律師為訴訟代理人。但上訴
人或其他法定代理人具有律師資格者，不在此限。
上訴人之配偶、三親等內之血親、二親等內之姻親，或上訴人為
法人、中央或地方機關時，其所屬專任人員具有律師資格並經法
院認為適當者，亦得為第三審訴訟代理人。

司法院資訊處製作；財團法人民間司法改革基金會備份。
